臺灣臺中地方法院民事判決　九十三年度簡上字第二八二號
　　上　訴　人　乙○○
　　訴訟代理人　丙○○律師
　　被　上訴人　甲○○
　　訴訟代理人　梁基暉律師
右當事人間請求所有權移轉登記事件，上訴人對於民國九十三年七月二十九日本院沙
鹿簡易庭九十三年度沙簡字第七七號第一審判決，提起上訴，本院於民國九十四年一
月二十七日言詞辯論終結，判決如左：
    主      文
原判決廢棄。
被上訴人應將坐落臺中縣清水鎮○○段九三三地號、如附圖所示Ａ部分、面積貳佰參
拾柒平方公尺之土地，自上開地號土地辦理分割後，將該Ａ部分土地移轉登記予上訴
人所有。
第一、二審訴訟費用由被上訴人負擔。
    事實及理由
一、上訴人起訴主張：其於民國七十五年間以新臺幣（下同）七十萬元，向訴外人洪
    尚尾購買坐落臺中縣清水鎮○○段九三三地號、地目田、面積五百五十八平方公
    尺之土地（下稱九三三號土地），嗣分別與被上訴人、訴外人蔡萬生及李漢三人
    訂立訂建契約，將其於七十七年間，在九三三號土地上所興建、門牌號碼由南至
    北為清水鎮○○路七二０之三三、三四、三五號之三層樓房三棟及其坐落基地，
    依序出售予被上訴人、蔡萬生及李漢，上開土地另剩餘如附圖所示Ａ部分、面積
    二百三十七平方公尺之空地（下稱系爭土地），則仍為上訴人所有。上訴人已將
    上述三棟房屋移轉登記為前開三人所有，至於九三三號土地，因礙於當時土地法
    與農業發展條例禁止農地分割及移轉登記為無自耕能力者所有，上訴人、李漢及
    蔡萬生遂同意移轉登記為被上訴人所有，被上訴人則於七十六年十月八日出具切
    結書（下稱上開切結書），表明上開三棟房屋坐落基地係分屬各該房屋所有權人
    所有，系爭土地則為上訴人所有，並承諾於日後法律變更，九三三號土地可辦理
    分割過戶時，即應配合提供相關證件，供李漢、蔡萬生及上訴人辦理過戶事宜。
    因農業發展條例及土地法已修正，廢除農地不得分割及移轉所有權予不具自耕能
    力者之規定，則上訴人自得請求被上訴人將系爭土地自九三三號土地分割，並移
    轉登記為上訴人所有，為此以原審起訴狀繕本之送達為終止借名登記之意思表示
    ，並提起本件訴訟，請求被上訴人將系爭土地自九三三號土地分割後，移轉登記
    為上訴人所有。被上訴人則以：上訴人向訴外人洪尚尾買受九三三號土地時，並
    無自耕能力，是其二人就該筆土地所為買賣契約，係以不能之給付為契約之標的
    ，依民法第二百四十六條第一項規定，應屬無效，故上訴人對九三三號土地無任
    何權利可得主張，自無從與被上訴人就其中系爭土地成立借名契約；至被上訴人
    取得九三三號土地之所有權移轉登記，乃上訴人依據其出售前開土地上之房屋及
    坐落基地予被上訴人時，與上訴人簽訂之訂建合約書，對上訴人所負之給付義務
    ，與單純借名登記予被上訴人之脫法行為當屬有別，該所有權移轉登記之物權行
    為，自屬有效；又被上訴人並未出具上開切結書，亦未在該切結書上簽名蓋章，
    且其並非惡意拒絕辦理將系爭土地自九三三號土地分割後，移轉登記予上訴人所
    有等事宜，惟因上訴人已收取訴外人進興廟給付之三十萬元，將請求移轉系爭土
    地所有權之權利讓與進興廟，故得向被上訴人請求分割土地及移轉所有權登記之
    人應為進興廟，被上訴人倘遽自九三三號土地中分割出系爭土地後，移轉登記予
    上訴人所有，日後恐生爭議等語，資為抗辯。
二、本件原審對於上訴人之請求，判決上訴人全部敗訴，上訴人全部聲明不服，求為
    廢棄原判決，判命被上訴人應將九三三號土地如附圖所示Ａ部分（面積二三七平
    方公尺）辦理分割並移轉登記為上訴人所有，被上訴人則求為判決駁回上訴。
三、查上訴人於七十五年間向訴外人洪尚尾購買九三三號土地，於七十七年間在該土
    地上興建門牌號碼由南至北為清水鎮○○路七二０之三三、三四、三五號之三層
    樓房三棟，將該等房屋及其坐落基地分別出賣予被上訴人、訴外人蔡萬生及李漢
    三人，剩餘之系爭土地範圍則如附圖Ａ部分所示，洪尚尾先將九三三號土地移轉
    登記予李漢所有，再依序移轉登記為蔡萬生及被上訴人所有等事實，業經上訴人
    提出土地登記謄本及訂建合約書各一件附原審卷第十頁及第三十至三十二頁為證
    ，另經原審囑託臺中縣清水地政事務所派員測量系爭土地之範圍及面積，繪製如
    附圖所示之鑑定圖在卷足憑，且為被上訴人所不爭執，足信為真實。
四、上訴人另主張：系爭土地為其所有，因其向訴外人洪尚尾購買九三三號土地時，
    土地法及農業發展條例禁止農地分割及移轉所有權於無自耕能力者，始登記於被
    上訴人名下，現上述規定既經修正廢除，其自得請求被上訴人將系爭土地自九三
    三號土分割後，移轉登記為其所有等語，為被上訴人所否認，並以前揭情詞置辯
    ，則本件應審究者，厥為：（一）上訴人向洪尚尾購買九三三號土地，並約定將
    該土地移轉登記予李漢所有，嗣再移轉登記為蔡萬生及上訴人所有之行為，效力
    如何？
    （二）被上訴人對上訴人是否負有將系爭土地自九三三號土地分割後，移轉登記
    為上訴人所有之義務？（三）上訴人曾否與訴外人進興廟訂約，將請求分割系爭
    土地及移轉所有權登記之權利讓與進興廟？茲分述如次：
（一）上訴人於原審主張：九三三號土地係其為興建房屋，以七十萬元向訴外人洪尚
      尾買受，惟因其無自耕農身分，無法登記為該土地之所有權人，故先登記在訴
      外人李漢、蔡萬生及被上訴人等買受人名下等語（見原審卷第一二七頁），為
      被上訴人所不爭執；另李漢、蔡萬生及被上訴人均有自耕能力等情，則有臺中
      縣清水地政事務所九十三年七月七日清地登字第０九三００一一七九０號函檢
      送之農地承受人自耕能力證明書三份，附原審卷第九八、一一０及一二二頁可
      憑，故均堪信實。按土地法第三十條第一項前段規定：「私有農地所有權之移
      轉，其承受人以能自耕者為限」，旨在貫徹耕者有其田之社會政策，並促進農
      地效能之發揮，惟上訴人購買九三三號土地之目的，係為在其上興建房屋後出
      售他人，足見其自始無利用該筆土地從事耕作之意，故其向洪尚尾購買上開土
      地後，約定將該土地移轉登記為有自耕能力之李漢所有，顯係為規避前引條文
      之強制規定，而為之脫法行為，依據民法第七十一條規定，該買賣契約應為無
      效。然李漢既具自耕能力，則洪尚尾將九三三號土地所有權移轉登記予李漢之
      物權行為本身，並無無效之原因，而依土地法所為之登記有絕對真實之公信力
      ，縱該物權行為所根據之買賣契約債權行為有無效之原因存在，惟因物權行為
      之無因性，上開所有權移轉登記行為仍不失其效力。而李漢嗣將九三三號土地
      所有權移轉登記予有自耕能力之蔡萬生，再由蔡萬生移轉登記為有自耕能力之
      被上訴人所有之物權行為，亦均符合土地法第三十條第一項前段之規定，故各
      該所有權移轉登記之物權行為皆為有效，是以被上訴人抗辯：上訴人與訴外人
      洪尚尾就九三三號土地所訂買賣契約，及洪尚尾將該土地移轉登記為李漢所有
      之物權行為，均因上訴人無自耕能力，應屬無效，故上訴人對九三三號土地無
      任何權利可得主張等語，自非可採。
（二）上訴人另主張：九三三號土地除李漢、蔡萬生及被上訴人三人買受房屋坐落基
      地外，剩餘之系爭土地實係其所有，其因礙於當時法律禁止農地分割及過戶予
      無自耕能力者，始先將九三三號土地移轉登記予被上訴人名下，惟兩造曾約明
      ：被上訴人於日後九三三號土地可辦理分割過戶時，即應配合提供相關證件，
      供上訴人辦理過戶事宜等情，雖為被上訴人所否認，並抗辯：上訴人依兩造就
      其買受之臺中縣清水鎮○○路七二０之三三號房屋及坐落基地所訂之訂建合約
      書約定，本即負有將該房屋及坐落基地之所有權移轉登記予被上訴人之義務，
      是其受登記為九三三號土地之所有權人，自有正當權源等語。然查，依卷附上
      開訂建合約書第二條約定，被上訴人向上訴人買受九三三號土地之面積僅約二
      十坪（即約六十六點一二平方公尺），而非該筆土地之全部面積五百五十八平
      方公尺，另參以證人即代書楊照弘於原審九十三年二月二十六日言詞辯論期日
      到庭結證稱：上訴人在九三三號土地上蓋三間房屋，蔡萬生、李漢及被上訴人
      各買一戶，因九三三號土地為農地，且只有被上訴人能取得自耕證明，故將土
      地過戶至被上訴人名下（見原審卷第二八頁）；及證人蔡萬生於原審九十三年
      六月三日言詞辯論期日到庭結證稱：伊係向上訴人購買臺中縣清水鎮○○段七
      二０之三四號房屋及其坐落基地，當時因土地不能辦理過戶，故上訴人僅先過
      戶房屋所有權予伊，並言明日後土地可以辦分割移轉時，要把土地移轉登記予
      伊所有。隔鄰之被上訴人與李漢所有房屋，買賣之情形亦均相同（見原審卷第
      七六至七七頁）等語，顯見李漢、蔡萬生及被上訴人均僅向上訴人買受其等所
      有房屋坐落九三三號土地之基地部分，該筆土地所以全部登記於被上訴人名下
      ，乃因其等向上訴人買受上開房地當時之法律，禁止農地分割及移轉為無自耕
      能力者所有，然上訴人曾向其三人承諾：待法律變更時，即將其等所買受之房
      屋坐落基地移轉登記於其三人所有，由此可見，上訴人就九三三號土地中，非
      屬上開三棟房屋坐落基地部分之系爭土地，並未出售予被上訴人，僅係因被上
      訴人具有自耕能力，始暫時登記於其名下，則被上訴人執其與上訴人所訂上述
      訂建合約，主張其有權取得系爭土地所有權，洵無足取。再者，上訴人於土地
      法及農業發展條例廢除農地不得分割及移轉予無自耕能力者之規定後，曾向被
      上訴人寄發臺中法院郵局第四九０八號存證信函，促請被上訴人辦理系爭土地
      分割及所有權移轉登記事宜，被上訴人於收受該存證信函後，委請律師回覆上
      訴人之臺中法院郵局第五０九七號存證信函中，曾表示：其並非不願將系爭土
      地自九三三號土地分割並移轉登記予上訴人所有，然據訴外人進興廟方宣稱，
      上訴人已以三十萬元之價格將系爭土地出售予進興廟，故上訴人已不得再向其
      請求移轉登記系爭土地之所有權，其若遽予將該土地過戶予上訴人，恐生爭議
      等情，有上述二份存證信函，附原審卷第十四至十八頁可稽；且被上訴人於原
      審九十三年二月五日言詞辯論期日到庭時，亦陳稱：伊願將系爭土地自九三三
      號土地分割後，移轉登記予上訴人所有，但上訴人與進興廟方有金錢糾紛等語
      （見原審卷第二十五頁），顯見被上訴人對兩造曾約定：被上訴人應於有關農
      地不得分割及移轉登記予無自耕能力者所有之規定廢除後，將系爭土地自九三
      三號土地分割並移轉登記予被上訴人所有一事，並未否認，其所以遲未依上訴
      人之請求辦理系爭土地之分割與過戶手續，乃因聽聞上訴人已另將系爭土地出
      售予訴外人進興廟，唯恐日後另生爭議，故不敢貿然行之，由此益徵上訴人主
      張：系爭土地所有權原係因法律禁止農地分割及移轉為無自耕能力者所有，始
      登記於被上訴人名下，然兩造曾約定於上述禁止規定廢除後，被上訴人應辦理
      系爭土地之分割及移轉登記予上訴人之手續等語，當可採信。
（三）兩造既曾約定：被上訴人應於農地不得分割及移轉所有權予無自耕能力者之法
      律廢除後，將系爭土地自九三三號土地分割並移轉登記予被上訴人所有，而土
      地法第三十條第一項前段禁止私有農地所有權移轉予無自耕能力者之條文，及
      農業發展條例第三十條第一項「每宗耕地不得分割及移轉為共有」之規定，業
      於該二項法律在九十年十月三十一日及八十九年一月二十六日修正時刪除，是
      上訴人請求被上訴人分割系爭土地及移轉所有權登記之條件業已成就，則上訴
      人請求被上訴人將系爭土地自九三三號土地分割後，移轉登記為上訴人所有，
      自屬於法有據。被上訴人雖另抗辯：上訴人已將系爭土地出售予位於該地旁之
      進興廟等語，惟為上訴人所否認，被上訴人所舉證人陳金棟於本院九十三年十
      二月十五日準備期日雖到庭結證稱：伊與兩造係同村居民，被上訴人所有坐落
      九三三號土地上之房屋，位於進興廟旁，上訴人在上開土地上蓋了五棟房屋，
      其中二棟被進興廟擋住無法出入，上訴人遂與進興廟達成口頭協議，由進興廟
      給付十五萬元予上訴人，上訴人提供部份土地予進興廟，伊係進興廟之委員，
      在開會時得知此事等語，然上述證言並未明確指出上訴人售與進興廟之土地，
      究係九三三號土地之何部分，尚難據此即認上訴人確已將系爭土地賣予進興廟
      。另證人即被上訴人之親家洪萬德於上開準備期日則證陳：上訴人因在九三三
      號土地上蓋的房子被進興廟擋住無路可出入，遂請求進興廟將圍牆拆掉，且為
      出售上開房屋，提供系爭土地部分給進興廟做廟埕，進興廟則給付上訴人十五
      萬元，其後，進興廟為了蓋活動中心，又給上訴人十五萬元等語，然經上訴人
      聲請訊問：進興廟何時付款予上訴人時，證稱：「何時拿錢給上訴人我不清楚
      ，我沒有親眼看到，是上訴人向神明請示時說的」等語，足見其證述進興廟向
      上訴人價購土地一事，並非本於其親身見聞，故亦不得憑此項傳聞證言而為對
      被上訴人有利之認定。況且，縱上訴人確有將系爭土地出售予進興廟之舉，亦
      無礙上訴人基於與被上訴人間之前開約定，請求被上訴人於法律容許農地分割
      及由無自耕能力之人承受後，將系爭土地自九三三號土地分割而出，並移轉登
      記予上訴人所有，至於進興廟日後如何本於與上訴人間之買賣契約主張權利，
      要非被上訴人所能置喙，故被上訴人以上訴人已出賣系爭土地予進興廟為由，
      拒絕將系爭土地移轉登記予上訴人，要屬無據。
五、綜上所述，上訴人向洪尚尾買受九三三號土地後，除將其上三棟房屋坐落基地部
    分售予訴外人李漢、蔡萬生及被上訴人外，剩餘之系爭土地並未出賣他人，然因
    當時土地法及農業發展條例禁止農地分割及移轉登記為無自耕能力之人所有，始
    與被上訴人約定，借用有自耕能力之被上訴人名義為所有權登記，俟上述禁止規
    定廢除後，被上訴人即應就系爭土地辦理分割並移轉所有權登記予上訴人。前開
    法律有關農地分割及所有權移轉之限制規定現均經刪除，則上訴人本於與被上訴
    人間之上述約定，請求被上訴人將系爭土地辦理分割並移轉登記為上訴人所有，
    為有理由，應予准許。原審認上訴人於七十五年間向洪尚尾購買九三三號土地之
    目的，係為興建房屋出售，並無使登記名義人真正取得該農地從事耕作之意，故
    該買賣契約係屬脫法行為而無效，固非無見，然其認洪尚尾依其與上訴人間之約
    定，將九三三號土地所有權移轉登記予李漢之物權行為亦同歸於無效，上訴人就
    該土地無任何權利可資主張，因而為上訴人敗訴之判決，未審酌上開所有權移轉
    登記行為，因物權行為之無因性，不受其原因債權行為無效之影響，仍屬有效，
    即有未洽。上訴意旨指摘原判決不當，求予廢棄改判，為有理由。爰由本院予以
    廢棄改判，如主文第二項所示。
六、本件事證已臻明確，兩造就上訴人有無自耕能力及上開切結書之內容是否出於被
    上訴人之真意等爭點所為之攻擊防禦方法及其他主張或舉證，經審酌結果，核與
    判決結果無影響，爰不分別斟酌論述，併予敘明。
七、據上論結，本件上訴為有理由，依民事訴訟法第四百三十六條之一第三項、第四
    百五十條、第七十八條，判決如主文。
中　　　華　　　民　　　國　　九十四　　年　　　二　　　月　　 十七　　 日
                                    臺灣臺中地方法院民事第一庭
~B審判長法官　張惠立
~B法　　　官　王永春
~B法      官　鍾啟煒
右正本證明與原本無異
不得上訴
中　　　華　　　民　　　國　　九十四　　年　　　二　　　月　　 十八　　 日
~B法院書記官
